【裁判字號】    99,易,1702
【裁判日期】    990722
【裁判案由】    詐欺
【裁判全文】
臺灣臺中地方法院刑事判決              99年度易字第1702號
公  訴  人  臺灣臺中地方法院檢察署檢察官
被      告  丙○○
上列被告因詐欺案件，經檢察官提起公訴（99年度偵字第4451號
、第4977號、第6055號），及移送併辦（99年度偵字第8369號、
第11519號），本院判決如下：
    主    文
丙○○幫助意圖為自己不法之所有，以詐術使人將本人之物交付
，處有期徒刑參月，如易科罰金，以新臺幣壹仟元折算壹日。
    犯罪事實
一、丙○○明知金融帳戶之存摺及提款卡係供自己使用之重要理
    財工具，關係個人財產、信用之表徵，並可預見一般人取得
    他人金融帳戶使用常與財產犯罪密切相關，且取得他人存摺
    之目的在於掩飾犯罪所得之財物或財產上利益不易遭人追查
    ，又對於提供帳戶雖無引發他人萌生犯罪之確信，但仍以縱
    若有人持以犯罪，亦無違反其本意之幫助詐欺之不確定故意
    ，於民國98年12月29日前之某時，在不詳地點，將其向中華
    郵政股份有限公司烏日明道郵局申辦之帳號000-0000000000
    0000號帳戶（下稱烏日明道郵局帳戶）之存摺、金融卡及密
    碼，交付予真實姓名年籍不詳之詐欺集團成員使用。嗣詐欺
    集團成員取得上開帳戶後，即共同意圖為自己不法所有，基
    於詐欺取財之犯意聯絡，分別為下列犯行：
(一)於98年12月29日，在露天拍賣網站上刊登虛偽之拍賣演唱會
    門票訊息，致己○○陷於錯誤，下標購買後，己○○於98年
    12月30日上午8時20分許，至內湖碧湖郵局（臺北149支局）
    臨櫃匯款新臺幣（下同）7100元至丙○○之上開帳戶，且旋
    即遭詐欺集團成員提領一空。
(二)於98年12月30日在露天拍賣網站上刊登虛偽之拍賣咖啡機1
    臺訊息，致丁○○陷於錯誤，下標購買後，於同日上午11時
    15分許，以自動櫃員機轉帳1萬元至丙○○之上開帳戶，且
    旋即遭詐欺集團成員提領一空。
(三)於98年12月29日，在露天拍賣網站上刊登虛偽之演唱會門票
    訊息，致戊○○陷於錯誤，下標購買後，戊○○於98年12月
    30日上午11時24分許，至臺北縣泰山鄉○○路○段510號之同
    榮郵局臨櫃匯款3970元至丙○○之上開帳戶，且旋即遭詐欺
    集團成員提領一空。
(四)於98年12月30日，在露天拍賣網站上刊登虛偽之拍賣演唱會
    門票訊息，致乙○○陷於錯誤，下標購買後，乙○○於同日
    上午12時43分許，以自動櫃員機轉帳5000元至丙○○之上開
    帳戶，且旋即遭詐欺集團成員提領一空。
(五)於98年12月30日，在露天拍賣網站上刊登虛偽之拍賣演唱會
    門票訊息，致庚○○陷於錯誤，下標購買後，庚○○於同日
    上午12時48分許，以自動櫃員機轉帳2萬4040元至丙○○之
    上開帳戶，且旋即遭詐欺集團成員提領一空。
    嗣經己○○、丁○○、戊○○、乙○○、庚○○等發覺有異
    報警處理後，始循線查獲上情。
二、案經己○○訴由臺中縣警察局豐原分局，丁○○、戊○○訴
    由臺北縣政府警察局新莊分局，乙○○訴由臺中縣警察局豐
    原分局及臺南縣警察局佳里分局分別報告臺灣臺中地方法院
    檢察署檢察官偵查起訴，及庚○○訴由臺中縣警察局烏日分
    局報告臺灣臺中地方法院檢察署檢察官移送併辦。
    理    由
壹、證據能力部分：
    按被告以外之人（包括證人、鑑定人、告訴人、被害人及共
    同被告等）於審判外之陳述雖不符刑事訴訟法第159條之1至
    之4等4條之規定，而經當事人於審判程序同意作為證據，法
    院審酌該言詞陳述或書面陳述作成時之情況，認為適當者，
    亦得為證據；當事人、代理人或辯護人於法院調查證據時，
    知有刑事訴訟法第159條第1項不得為證據之情形，而未於言
    詞辯論終結前聲明異議者，視為有前項之同意，同法第159
    條之5定有明文。立法意旨在於傳聞證據未經當事人之反對
    詰問予以核實，原則上先予排除。惟若當事人已放棄反對詰
    問權，於審判程序中表明同意該等傳聞證據可作為證據；或
    於言詞辯論終結前未聲明異議，基於尊重當事人對傳聞證據
    之處分權，及證據資料愈豐富，愈有助於真實發見之理念，
    且強化言詞辯論主義，使訴訟程序得以順暢進行，上開傳聞
    證據亦均具有證據能力。本件檢察官所舉被害人即告訴人己○○、丁○○、戊○○、乙○○、庚○○於警詢中所為陳述
    之證據能力，被告於本院準備程序中表示無意見，且均未於
    言詞辯論終結前聲明異議，依上開規定，被害人等於警詢中
    之陳述已擬制同意有證據能力，本院審酌上開筆錄作成並無
    瑕疵，與本案待證事實間復具有關連性，認為以之作為本案
    之證據並無不當，自得採為證據，合先敘明。
貳、實體部分：
一、訊據被告丙○○固坦承系爭烏日明道郵局帳戶係伊所開設，
    惟矢口否認有何幫助詐欺取財之犯行，辯稱：該帳戶伊這1
    、2年都沒有在使用，印象中伊是放在家裡，該提款卡密碼
    是伊生日即0817，伊沒有將密碼寫在提款卡上，亦未告知他
    人；伊家沒有遭竊過，但於98年5月間有搬家，伊是於99年1
    月12日要去領其他帳戶款項時發現帳戶全部被凍結，才發現
    系爭帳戶資料遺失，伊不知其上開帳戶為何遭他人使用云云
    。惟查：
(一)被告所有之烏日明道郵局帳戶為被告本人所開立乙節，業經
    被告迭於警詢、偵訊及本院準備程序中自承無訛。又前揭被
    害人己○○、丁○○、戊○○、乙○○、庚○○等因遭不詳
    之人詐欺，致匯款入被告上開帳戶之事實，亦據告訴人己○○、丁○○、戊○○、乙○○、庚○○等於警詢中指述綦詳
    ，並有己○○提出之郵政國內匯款執據、丁○○提出之郵政
    自動櫃員機交易明細表、戊○○提出之郵政國內匯款執據、
    乙○○提出之中國信託自動櫃員機交易明細表、庚○○提出
    之自動櫃員機儲戶交易明細表、中華郵政股份有限公司99年
    1 月21日儲字第099000795 7號函及中華郵政股份有限公司
    臺中郵局99年1月21日中管字第0992100419號函附丙○○上
    開烏日明道郵局帳戶之郵政存簿儲金立帳申請書、客戶歷史
    交易清單等附卷可資佐證。足見被告開立之前揭帳戶，確實
    供詐騙集團使用，且告訴人己○○、丁○○、戊○○、乙○○、庚○○匯款至被告之帳戶遭詐騙得逞一節甚明。
(二)查被告雖以前詞置辯，然依被告於偵查中陳，其係將上開郵
    局帳戶及其所有之臺灣中小企業銀行帳戶存摺、提款卡，分
    別放在家中臥房抽屜及電腦桌上，並未上鎖，而該臺灣企銀
    之帳戶沒有遺失等語（見99年度偵字第4977號卷第6頁），
    果若如此，則上開物品既同時置放於家中，何以僅前開郵局
    帳戶存摺、提款卡遺失？且遺失者，恰為被告自承久未使用
    之系爭郵局帳戶？是其所辯，已非無疑。再按提款卡（金融
    卡)之密碼為高度私密之個人資料，且晶片金融卡密碼之數
    字均為6位數以上，是倘若非由本人所提供，則本人以外之
    人即難憑空猜測而取得其正確之密碼。依被告於偵查及本院
    準備程序中陳稱：其密碼沒有告知他人，也沒有寫在存摺或
    提款卡上；金融卡密碼為出生年月日，其僅遺失系爭烏日明
    道郵局帳戶之存摺、提款卡，其餘身分證件並未一同不見云
    云（見同上偵卷第6頁、本院卷第15頁），則於此情形下，
    該詐欺集團成員如何得以輕易破解其金融卡密碼，而能在告
    訴人己○○、丁○○、戊○○、乙○○及庚○○遭電話詐騙
    將款項轉入被告上揭帳戶後，旋即以提款卡領取詐騙之款項
    ？徵諸詐欺犯罪集團既知利用他人之帳戶掩飾犯罪所得，當
    知社會上一般人如帳戶存摺、提款卡、密碼遺失，為防止拾
    得之人盜領存款或供作不法使用，必會於發現後立即報警或
    向金融機構辦理掛失止付。在此情形下，詐欺集團成員如仍
    以該帳戶作為犯罪工具，則在被害人將款項匯入該帳戶後，
    極有可能因帳戶所有人掛失止付而無法提領。換言之，詐欺
    集團成員必確定渠等能自由使用該帳戶提款、轉帳，以取得
    詐欺所得。依此而論，亦可徵被告所有之上開帳戶之存摺、
    提款卡及密碼，應係被告自己交付詐欺集團之成員使用無訛
    。
(三)再者，本件被告所有之上開郵局帳戶，於98年12月30日被害
    人首次匯入款項7100元之前，其帳戶存款餘額僅為36元，此
    有被告上開帳戶之歷史交易明細資料附卷可稽，與現今販賣
    人頭帳戶前，皆會先將存款領出，或交付僅餘零頭帳戶之常
    情相符，益徵本件確係被告本於不明之緣由，主動將上開烏
    日明道郵局帳戶之提款卡與密碼資料均交付告知予他人知悉
    使用，並非如其所辯解之遺失云云，乃彰彰明甚。
(三)綜上所述，本院認為被告所辯與經驗法則有違且與事實不符
    ，顯係卸責之詞，不足採信。本件依現有證據雖不足以證明
    被告為實施詐欺取財之正犯，但依前揭被害人己○○等分別
    係於98年12月29日、30日遭詐騙集團詐騙，及該帳戶係於98
    年3月17日提領3000元後，即無存提款紀錄，直至98年12月
    30日突有被害人己○○匯款至被告帳戶內，應可認定被告係
    於同年12月29日前之某日，在不詳地點，主動將上開帳戶之
    金融卡及密碼，交付給年籍不詳之詐騙集團成員使用，歹徒
    方能順利得逞。次按，刑法上之故意，可分為直接故意與不
    確定故意（間接故意），所謂「不確定故意」，係指行為人
    對於構成犯罪之事實，預見其發生而其發生並不違背其本意
    者，刑法第13條第2項定有明文；而衡諸常情，一般國人向
    金融機構開設帳戶到金融機構開戶申請存摺、提款卡，並無
    何特別資格之限制，故一般人須正常使用存摺、提款卡時，
    均係自己到金融機構申請，以確保己身之財產，若捨此途而
    使用別人之存摺、提款卡者，必是心存歹意另有企圖，況現
    今社會上利用人頭帳戶犯罪以逃避查緝之情事層出不窮，經
    媒體廣為報導，已成眾所週知之事，被告自無例外，而被告
    雖可能無法確知該他人將如何利用其存摺、提款卡，然其應
    可預見刻意使用別人存摺、提款卡者，必作非法之途，詐欺
    取財當然是有可能之事，卻仍將其存摺、提款卡交給該他人
    ，且其帳戶果然被用為詐欺取財之工具，其容任他人利用其
    帳戶詐欺取財之行為，已符合預見其發生而其發生並不違背
    其本意之間接故意（不確定故意）之情形。是事證明確，被
    告犯行應堪認定。
二、被告丙○○基於幫助詐欺取財之不確定故意，將帳戶之金融
    卡及密碼交付給詐騙集團成員使用並詐欺得逞，參與詐欺取
    財罪構成要件以外之行為，核被告所為，係犯刑法第30條第
    1項前段、第339條第1項之幫助詐欺取財罪；被告幫助他人
    犯詐欺取財罪，為幫助犯，依刑法第30條第2項之規定，減
    輕其刑。又被告以一行為交付其所有上開郵局帳戶之存摺、
    金融卡及密碼供不詳之成年詐欺集團成員使用，並侵害己○○、丁○○、戊○○、乙○○、庚○○5位被害人之財產法
    益，為想像競合犯，依刑法第55條前段之規定，應從一處斷
    。公訴人雖未就犯罪事實欄一（五）部分起訴（即移送併辦
    部分），惟此部分與已起訴部分，有想像競合之裁判上一罪
    之關係，為起訴效力所及，本院自得一併審理。爰審酌被告
    提供帳戶供他人非法使用，助長社會犯罪風氣及增加追緝犯
    罪之困難，並造成被害人財產上之損害，其行為殊屬不當，
    惟念及其本身並未實際參與本案詐欺取財之犯行，責難性較
    小等一切情狀，量處如主文所示之刑，並諭知易科罰金之折
    算標準。
據上論斷，應依刑事訴訟法第299條第1項前段，刑法第30條第1
項前段、第2項、第339條第1項、第55條、第41條第1項前段，刑
法施行法第1條之1，判決如主文。
本案經檢察官甲○○到庭執行職務。
中    華    民    國    99    年    7     月    22    日
                    刑事第九庭  審判長法  官 朱光國
                                      法  官 唐光義
                                      法  官 吳幸芬
以上正本證明與原本無異。
如不服本判決應於收受判決後10日內向本院提出上訴書狀，並應
敘述具體理由；其未敘述上訴理由者，應於上訴期間屆滿後20日
內向本院補提理由書（均須按他造當事人之人數附繕本）「切勿
逕送上級法院」。
                                      書記官 黃毅皓
中    華    民    國    99    年    7     月    22    日
附錄本案論罪科刑法條全文：
刑法第339條
意圖為自己或第三人不法之所有，以詐術使人將本人或第三人之
物交付者，處5年以下有期徒刑、拘役或科或併科1千元以下罰金
。
以前項方法得財產上不法之利益或使第三人得之者，亦同。

司法院資訊處製作；財團法人民間司法改革基金會備份。
